臺灣高等法院民事判決
109年度建上字第22號
上  訴  人  交通部臺灣鐵路管理局

法定代理人  杜微    
訴訟代理人  葉繼升律師
被上訴人    乙正營造有限公司

法定代理人  陳培樺  
訴訟代理人  陳品鈞律師
            沈昌憲律師
上列當事人間請求給付工程尾款等事件，上訴人對於中華民國
109年2月14日臺灣臺北地方法院108年度建字第285號第一審判決
提起上訴，本院於110年9月28日言詞辯論終結，判決如下：
    主      文
上訴駁回。
第二審訴訟費用由上訴人負擔。
    事實及理由
一、被上訴人之法定代理人於上訴本院後，依序變更為祁文中、
    杜微，業據其分別承受訴訟（見本院卷第341、342、381、
　　382頁），核無不合。
二、被上訴人起訴主張：伊於民國103年9月4日，就被上訴人招
    標之「代辦嘉義市政府番仔溝橋改建工程（縱貫線Ｋ297＋
　　321）」（下稱系爭工程），與上訴人簽訂「工程採購契約
    」（下稱系爭契約），約定103年10月16日開工，預定竣工
    日為104年7月16日。嗣因上訴人通知停工，自104年5月5日
    起至同年11月6日，累計停工逾6個月，伊乃依系爭契約約定
    終止該契約。經結算，上訴人尚有工程尾款129萬
　　8081元、履約保證金312萬5865元未給付伊等情。爰依系爭
    契約第3條第1項、第5條第1項第2款及第14條第2項約定，求
    為命上訴人給付442萬3946元，及自起訴狀繕本送達翌日起
    算法定遲延利息之判決（原審為被上訴人勝訴之判決，上訴
    人提起上訴）。
三、上訴人則以：系爭工程因嘉義市政府要求，於104年5月1日
　　至同年11月30日防汛期間停工，依系爭契約第7條第3項第2
    款約定，被上訴人應於停工期間屆滿後復工，其在期間未滿
    前終止系爭契約，不生終止之效力。經伊多次催促復工，被
    上訴人違約拒不進場，有可歸責事由，伊遂於105年3月2日
    終止系爭契約，將未完成工程另發包予訴外人旭盛營造有限
    公司（下稱旭盛公司）施作。依系爭契約第21條第4項約定
    ，被上訴人應得之工程款須待接續工程廠商完工，扣除該接
    續廠商工程費用後尚有餘額，始需給付。旭盛公司施作該接
    續工程迄未竣工、結算，伊無給付工程款與被上訴人之義務
    。另依系爭契約第14條第3項第4款約定，因可歸責於廠商之
    事由致契約全部終止者，保證金不予發還，系爭契約因可歸
    責於被上訴人之事由經全部終止，伊自得沒收全部履約保證
    金，不予發還等語，資為抗辯。上訴聲明：㈠原判決廢棄；㈡
    被上訴人於第一審之訴及假執行之聲請均駁回。
四、兩造於103年9月4日簽訂系爭契約，約定系爭工程於開工後
　　240日曆天內完工。系爭工程於103年10月16日開工，嗣因工程樑切換、辦理ATP移設測試等因素，經上訴人發函核定系爭工程自104年5月5日起停工至工程樑切換可施作時為止。被上訴人在104年5月5日停工前，已完成系爭工程之臨時支撐橫樑及橋墩工項(下稱系爭臨時支撐工項)，然因該臨時橋墩及鋼樑構造物阻礙排水斷面，可能導致水流宣洩不及與淹水，上訴人依嘉義市政府之要求，通知被上訴人於104年防汛期間，即104年5月1日至104年11月30日期間內停工，並將已完成支撐橫樑及橋墩先行拆除，待枯水期再進場施作。迄104年11月6日，被上訴人致函上訴人，表示因系爭工程基於ATP移設、測試，自104年5月5日起停工已逾6個月，依系爭契約第21條第10項第3款終止系爭契約等事實，為兩造所不爭執（見本院卷第121至125頁），堪信為真實。被上訴人請求工程尾款及履約保證金，為上訴人以上開情詞所拒，茲就爭點分別論述如下：
（一）被上訴人於104年11月6日終止系爭契約，已生終止之效力
      。上訴人於系爭契約經被上訴人終止後，再為終止，不生
      終止之效力。
　　⒈觀諸兩造於系爭契約第21條第13項所約定：因契約約定不
      可抗力之事由，致全部工程暫停執行，暫停執行期間持續
      逾3個月或累計逾6個月者，契約之一方得通知他方終止契
      約等文義（見原審㈠卷第65頁），可知系爭契約倘有約定
      之不可抗力事由發生致停工持續3個月，被上訴人得據以
      終止系爭契約。又依系爭契約第17條第5項第10款、第12
      款約定：「因下列...不可抗力...之事由，...，10.非因
      廠商不法行為所致之政府或機關依法令下達停工...命令
      者。...12.我國...政府之行為」等詞（見原審㈠卷第58頁
      ）以觀，可知系爭工程如因政府為維護公共安全而通知停
      工，兩造對停工無可歸責事由者，該停工即屬不可抗力之
      事由所致。
　　⒉系爭工程開工後，嘉義市政府於104年6月9日發函上訴人及
      上訴人嘉義工務段，表示系爭工程臨時橋墩及鋼樑構造物
      業已阻礙排水斷面，但未見設置臨時分洪引水道，恐有造
      成水流宣洩不及之虞，請上訴人積極妥處趕辦並做好防汛
      整備工作。嗣經上訴人嘉義工務段104年6月15日召集被上
      訴人、監造單位及嘉義市政府相關人員開會後，因當時汛
      期已至，且工程樑切換非可立即完成，故擬暫時移除臨時
      支撐橫樑以增加通水斷面。繼之，嘉義市政府發函上訴人
      表示暫時移除支撐橫樑與橋墩所需費用，同意由上訴人自
      原補助金額內勻支，並建請於汛期內停止系爭工程之施工
      。上訴人工務處則覆函表示同意暫時移除臨時支撐橫樑及
      橋墩。其後，上訴人嘉義工務段發函要求被上訴人立即暫
      時移除臨時支撐橫樑及橋墩，被上訴人接獲函文後，即於
      104年7月13日發函表明：已於104年7月13日完成中央排水
      支撐橫樑移除與橋墩打除作業，並運離機械及相關土方，
      將用地交還嘉義市政府等節，為兩造所不爭執（見本院卷
      第123至124頁）。據此觀之，系爭工程自104年7月13日起
      停工，乃因嘉義市政府基於防汛需要，通知上訴人停 工
      所致，並非可歸責於兩造之因素所造成。則依上⒈之說明
      ，系爭工程之停工應認屬於政府依法令下達停工命令，即
      政府行為之不可抗力事由所致。上訴人亦同此陳述，則依
      首揭系爭契約第21條第13項約定，被上訴人即得據以終止
      系爭契約。基此，被上訴人於104年11月6日致函上訴人
　　　為終止系爭契約之行為，應屬有據。
　　⒊上訴人雖稱：被上訴人於終止函文內，未曾引用系爭契約
      第21條第13項為終止事由等語。然有關終止權之行使，應
      否以表明終止事由及依據為必要？行使後可否轉換事由或
      依據？均無法律明文之規範。參照民法有關終止權之規定
      ，均無以表明終止事由及依據為權利行使之要件。凡具有
      法定終止事由，即得以意思表示行使終止權。而所謂終止
      之意思表示，只須表意人將內心欲發生終止法律效果之意
      思，表示於外部即足，至於終止事由及依據，不必包含於
      意思表示之內。故終止權人行使終止權，未一併表示其終
      止之事由及依據，對終止之效力應無影響，縱使為終止之
      表示時，僅於眾多終止事由中擇一表示，亦不影響其他終
      止事由得藉由該終止之表示，發生終止之效力。再者，細
      繹系爭契約全文，並無約定終止權之行使須表明事由及依
      據，且系爭契約屬公共工程採購契約，此觀其契約名稱甚
      明（見原審㈠卷第21頁），契約內容為上訴人所擬定，條
      文繁複龐雜，如要求被上訴人於具有約定終止權之事由發
      生時，必須精準引用終止事由之契約條款，否則喪失其終
      止之利益，亦屬過苛。況系爭契約既約明因不可抗力致停
      工逾3個月，兩造均得終止契約，顯示任何一方忍受不可
      抗力之停工損失，以持續3個月為限。而被上訴人為承攬
      方，長期停工不但使其增加工地管理費，延後取得承攬報
      酬，損失期限利益外，更有導致衍生機具物料租金費用增
      加，或下包承攬人放棄承攬致再度發包產生價差等損失。
      如僅因其在終止函文未正確引用契約條款，即令其自行吸
      收諸此損失，亦屬不公。是以，系爭契約既有不可抗力停
      工之事由自104年7月13日起持續逾3個月之情況，被上訴
      人即得據以終止系爭契約。縱其於終止函文中，未明確引
      用該終止事由，亦應肯認其終止之效力。上訴人否認終止
      之效力，尚不可採。
　　⒋上訴人又謂：臺北高等行政法院106年度訴字第979號判決
      ，認定被上訴人行使終止權不生效力，兩造應受該判決爭
      點效之拘束等語。惟學說上所謂爭點效，係指法院於確定
      判決理由中，就訴訟標的以外當事人所主張之重要爭點，
      本於當事人辯論之結果已為判斷時，除有顯然違背法令，
      或當事人已提出新訴訟資料足以推翻原判斷之情形外，於
      同一當事人就與該重要爭點有關所提起之他訴訟，不得再
      為相反之主張，法院亦不得作相反之判斷，以符民事訴訟
      法上之誠信原則而言（最高法院99年度台上字第
　　　781號裁判意旨參照）。上訴人所指臺北高等行政法院106
      年度訴字第979號判決，乃行政訴訟程序所為之判決，其
      所遵循之行政法原理與民事法本質不同，訴訟目的、證據
      判斷法則，亦有差異，難認行政法院之判決對民事訴訟具
      有爭點效之拘束力。是上訴人此部分所陳，對被上訴人行
      使終止權效力之認定，不生影響。
　　⒌上訴人另稱：被上訴人於原審未曾表示以系爭契約第21條
      第13項為終止事由，至上訴本院後始為主張等語。然當事
      人對於在第一審已提出之攻擊或防禦方法為補充者，得於
      第二審提出新攻擊或防禦方法，此觀民事訴訟法第447條
      第1項第3款規定甚明。被上訴人在原審已提出依約終止系
      爭契約之攻擊防禦方法，其在上訴後引用系爭契約第21條
      第13項為終止事由，核屬對於一審所為攻擊防禦方法之補
      充，並無不合，本院自應審酌判斷。系爭工程監造單位聯
      合大地工程顧問服務有限公司雖函覆本院稱：被上訴人於
      104年6月15日召開之會議中，並未表達枯水期後不再進場
      施作之意見，於收受該會議結論（記載監造單位表示各方
      開會後同意汛期結束後即進場復工）之函文後亦未就該結
      論表達異議等語。 然104年6月15日會議召集時，嘉義市
      政府及上訴人尚未明確通知停工至汛期結束，尚難謂被上
      訴人當時未表達枯水期後不再進場之意見，即可推認其於
      嘉義市政府及上訴人通知停工至汛期結束後，亦同意於汛
      期結束後復工，而不得再終止系爭契約。準此，被上訴人
      於104年11月6日終止系爭契約，已生終止之效力，可以確
      定。則上訴人於系爭契約經被上訴人終止後，再為終止，
      自不生終止之效力。
（二）被上訴人得請求上訴人給付尾款、履約保證金合計442萬
　　　3946元及其法定遲延利息。
　　⒈依系爭契約（以下契約内容均僅列機關勾選部分）第3 條
      第1項、第5條第1項第2款第1目、第14條第2項分別約定：
      「契約價金之給付，得為下列方式：依實際施作或供應之
      項目及數量結算，以契約中所列履約標的項目及單價，依
      完成履約實際供應之項目及數量給付。…」、「契約依下
      列規定辦理付款：2.估驗款（1)廠商自開工日起，每月得
      申請估驗計價1次，並依工程會訂定之『公共工程估驗付款
      作業程序』提出必要文件，以供估驗。機關於15工作天内
      完成審核程序後，通知廠商提出請款單據，並於接到廠商
      請款單據後15工作天内付款。…」、「因不可歸責於廠商
      之事由，致全部終止或解除契約，或暫停履約逾6個月者
      ，履約保證金應提前發還」等詞，可知被上訴人就工程施
      作完成部分申請估驗完成後，上訴人應於15工作天内通知
      被上訴人請款，並於接到廠商請款單據後15工作天内辦理
      付款，並應於系爭契約因不可歸責於被上訴人之事由至全
      部終止或停工逾6個月時，提前發還履約保證金。
　　⒉上訴人不爭執被上訴人施作系爭契約尚未請領之工程尾款
      、履約保證金各為129萬8081元、312萬5865元，合計
　　　442萬3946元（見本院卷第128頁）。而被上訴人於108年6
　　　月24日已發函向上訴人請求給付工程尾款及履約保證金，
　　　有其函文可稽（見原審㈠卷第81頁），上訴人應於15工作
　　　天内即108年7月8日（末日遇假日順延)付款。再者，系爭
　　　契約業經被上訴人終止，以如前述，且上訴人通知系爭工
      程自104年5月8日開始停工，直至104年12月1日始要求被
      上訴人復工，且該停工事由非屬可歸責於被上訴人之事由
      所致，則依上開約定，上訴人應提前發還履約保證金。又
      末按給付有確定期限者，債務人自期限屆滿時起，負遲延
      責任；給付無確定期限者，債務人於債權人得請求給付時
      ，經其催告而未為給付，自受催告時起，負遲延責任。遲
      延之債務，以支付金錢為標的者，債權人得請求依法定利
      率計算之遲延利息；應付利息之債務，其利率未經約定，
      亦無法律可據者，週年利率為5%，此觀民法第229條
　　　第1項、第2項、第233條第1項本文、第203條規定甚明。
　　　被上訴人並得據此規定請求法定遲延利息。
五、綜上所述，被上訴人依系爭契約第3條第1項、第5條第1項第
    2款及第14條第2項約定，求為命上訴人給付442萬3946元，
    及自起訴狀繕本送達（送達證書見原審㈠卷第117頁）翌日
　　即108年9月7日起算法定遲延利息之判決，為有理由，應予
    准許。原審判命上訴人如數給付，理由雖有不同，結論則無
    二致，應予維持。上訴意旨指摘原判決不當，求予廢棄改判
　　，為無理由，應駁回其上訴。
六、本件事證已臻明確，兩造其餘主張陳述及所提之證據，經審
　　酌後認於判決結果無影響，爰不另一一論駁，附此敘明。
七、據上論結，本件上訴為無理由，依民事訴訟法第449條第2
　　項、第78條，判決如主文。
中　　華　　民　　國　　110 　年　　10　　月　　12　　日
　　　　　　　　　工程法庭
　　　                審判長法  官  黃明發 
                            法  官  周美雲
                            法  官  林政佑
正本係照原本作成。
上訴人如不服本判決，應於收受送達後20日內向本院提出上訴書
狀，其未表明上訴理由者，應於提出上訴後20日內向本院補提理
由書狀（均須按他造當事人之人數附繕本）上訴時應提出委任律
師或具有律師資格之人之委任狀；委任有律師資格者，另應附具
律師資格證書及釋明委任人與受任人有民事訴訟法第466 條之1
第1項但書或第2項所定關係之釋明文書影本。如委任律師提起上
訴者，應一併繳納上訴審裁判費。
中　　華　　民　　國　　110 　年　　10　　月　　14　　日

  　　　　　　　　　　　　　書記官  紀昭秀